---
title: "Etapa 2_Grafica (S)"
output: html_document
---
#Gráficas de libros leidos y tiempo seccionados 

```{r}
library(tidyverse)
library(here)

Mfinal = read.csv("DATA.csv")

```

#Vamos a hacer las gráficas de tiempo leido vs libros leidos y los vamos a segmentr entidad  para ver si esto hace una diferencia en lo que una persona lee.La entidades la vamos a dividir por regiones; Norte, Centro y Sur (con esto podemos evitarnos hacer as desviaciones estandars de los datos que queremos segmentar)

#Entidad; Grafica de distribucion de todas la entidad
```{r}
library(dplyr)
library(ggplot2)

# -----------------------
# 1️⃣ Tabla de mapeo
# -----------------------
clave_region <- data.frame(
  entidad = as.character(1:32),  # convertir a character
  region  = c(
    "Centro","Norte","Norte","Sur","Norte","Sur","Sur","Norte",
    "Centro","Norte","Centro","Sur","Centro","Sur","Centro","Centro",
    "Centro","Norte","Norte","Sur","Sur","Centro","Sur","Norte",
    "Norte","Norte","Sur","Norte","Centro","Sur","Sur","Norte"
  ),
  stringsAsFactors = FALSE
)

# -----------------------
# 2️⃣ Asegurar que Mfinal$entidad sea character
# -----------------------
Mfinal$entidad <- as.character(Mfinal$entidad)

# -----------------------
# 3️⃣ Join con el mapa de regiones
# -----------------------
Mfinal <- Mfinal %>%
  left_join(clave_region, by = "entidad")

# Verificar si la columna region se creó
head(Mfinal[, c("entidad","region")], 10)

```

#Grafica de distribucion para Norte, para Centro, para Sur
```{r}
palette_region <- c("Norte"="#1F77B4","Centro"="#E69F00","Sur"="#009E73")

ggplot(Mfinal, aes(x=p26, y=material_leido, color=region)) +
  geom_point(size=3, alpha=0.8) +
  scale_color_manual(values=palette_region) +
  labs(
    title="Libros leídos vs. tiempo que lee continuamente",
    subtitle="Segmentado por región del país",
    x="Tiempo que lee continuamente",
    y="Material leído",
    color="Región"
  ) +
  theme_minimal()

```

```{r}
# Filtrar Norte
ggplot(Mfinal %>% filter(region=="Norte"), aes(x = p26, y = material_leido)) +
  geom_point(color="#1F77B4", size=3, alpha=0.8) +
  labs(title="Norte", x="Tiempo que lee continuamente", y="Material leído") +
  theme_minimal()

# Filtrar Centro
ggplot(Mfinal %>% filter(region=="Centro"), aes(x = p26, y = material_leido)) +
  geom_point(color="#E69F00", size=3, alpha=0.8) +
  labs(title="Centro", x="Tiempo que lee continuamente", y="Material leído") +
  theme_minimal()

# Filtrar Sur
ggplot(Mfinal %>% filter(region=="Sur"), aes(x = p26, y = material_leido)) +
  geom_point(color="#009E73", size=3, alpha=0.8) +
  labs(title="Sur", x="Tiempo que lee continuamente", y="Material leído") +
  theme_minimal()

```

