---
title: "Etapa 2 gráficas (J)"
output: html_notebook
---
#Gráficas de libros leidos y tiempo seccionados 

```{r}
library(tidyverse)
library(here)
library(car)


Mfinal = read.csv("DATA_NEW.csv")
```

#Vamos a hacer las gráficas de tiempo leido vs libros leidos y los vamos a segmentar en nivel educativo y trabajo para ver si esto hace una diferencia en lo que una persona lee. (con esto podemos evitarnos hacer as desviaciones estandars de los datos que queremos segmentar)



#Nivel educativo
```{r}
ggplot(Mfinal, aes(x=p26, y=material_leido,color=as.factor(nivel)))+ geom_point(size=3) +  scale_color_brewer(palette = "Set1")+ labs(title="Libros leídos V.S. tiempo que lee continuamente", subtitle="Segmentado por nivel educativo", x="Tiempo que lee continuamente",y="Material leido", color="Nivel educativo")+ theme_minimal()
```

#Trabajo 
```{r}
ggplot(Mfinal, aes(x=p26, y=material_leido,color=as.factor(cond_act)))+ geom_point(size=3, ) +  scale_color_brewer(palette = "Set1")  + labs(title="Libros leídos V.S. tiempo que lee continuamente", subtitle="Segmentado por actividad que desempeña", x="Tiempo que lee continuamente",y="Material leido", color="Actividad que desempeña")+ theme_minimal()
```

#Intervalos de confianza de Nivel educativo
```{r}
library(tidyverse)

# Calcular resumen estadístico por nivel educativo
Nivel <- Mfinal %>%
  group_by(nivel) %>% # agrupa por categoría
  summarise(
    n = n(),                              # número de observaciones
    media = mean(p26, na.rm = TRUE),  # promedio
    sd = sd(p26, na.rm = TRUE),       # desviación estándar
    se = sd / sqrt(n),                         # error estándar = s / sqrt(n)
    t_crit = qt(0.975, df = n - 1),            # valor t para 95% de confianza
    IC_inf = media - t_crit * se,              # límite inferior
    IC_sup = media + t_crit * se               # límite superior
  )



ggplot(Nivel, aes(x = factor(nivel), y = media)) +
  geom_point(size = 3, color = "black") +  # puntos del promedio
  geom_errorbar(aes(ymin = IC_inf, ymax = IC_sup), width = 0.2, color = "black") +
  labs(
    title = "Promedio del tiempo leído por nivel educativo (IC 95%)",
    x = "Nivel educativo (0 = sin estudios, 9 = doctorado)",
    y = "Tiempo promedio leído"
  ) +
  theme_minimal()

anova_result <- aov(p26 ~ factor(nivel), data = Mfinal)
summary(anova_result)
```

#intervalos confianza Actividad que desempeña
```{r}
library(tidyverse)
Actividad<-Mfinal %>%
  group_by(cond_act) %>%
  summarise(
    n=n(),
    media=mean(p26, na.rm=TRUE) ,
    sd=sd(p26,na.rm=TRUE),
    se= sd/sqrt(n),
    t_crit=qt(0.975,df=n-1),
    cola_abajo=media-t_crit*se,
    cola_superior= media+t_crit*se
  )

ggplot(Actividad, aes(x = factor(cond_act), y = media)) +
  geom_point(size = 3, color = "black") +  # puntos del promedio
  geom_errorbar(aes(ymin = cola_abajo, ymax = cola_superior), width = 0.2, color = "black") +
  labs(
    title = "Promedio del tiempo leído por Actividad que desempeña (IC 95%)",
    x = "actividad que hace cada persona",
    y = "Tiempo promedio leído"
  ) +
  theme_minimal()


annova<- aov(p26 ~ factor(cond_act),data=Mfinal)
summary(annova)
```

#----------------- SCATTERPLOTS SEGMENTADOS ----------------

#nivel educativo
```{r}
ggplot(Mfinal, aes(x=p26, y=material_leido,color=as.factor(nivel_segmentado)))+ geom_point(size=3) +  scale_color_brewer(palette = "Set1")+ labs(title="Libros leídos V.S. tiempo que lee continuamente", subtitle="Segmentado por segmentación del nivel educativo", x="Tiempo que lee continuamente",y="Material leido", color="Segmentación del Nivel educativo")+ theme_minimal()
```

#actividad que realiza
```{r}
ggplot(Mfinal, aes(x=p26, y=material_leido,color=as.factor(cond_act_segmentado)))+ geom_point(size=3, ) +  scale_color_brewer(palette = "Set1")  + labs(title="Libros leídos V.S. tiempo que lee continuamente", subtitle="Segmentado por la segmentación de la actividad que desempeña", x="Tiempo que lee continuamente",y="Material leido", color="Segmentación de la actividad que desempeña")+ theme_minimal()
```

#Intervalos de confianza de la segmentación del Nivel educativo
```{r}
library(tidyverse)

# Calcular resumen estadístico por nivel educativo
Nivel <- Mfinal %>%
  group_by(nivel_segmentado) %>% # agrupa por categoría
  summarise(
    n = n(),                              # número de observaciones
    media = mean(p26, na.rm = TRUE),  # promedio
    sd = sd(p26, na.rm = TRUE),       # desviación estándar
    se = sd / sqrt(n),                         # error estándar = s / sqrt(n)
    t_crit = qt(0.975, df = n - 1),            # valor t para 95% de confianza
    IC_inf = media - t_crit * se,              # límite inferior
    IC_sup = media + t_crit * se               # límite superior
  )



ggplot(Nivel, aes(x = factor(nivel_segmentado), y = media)) +
  geom_point(size = 3, color = "black") +  # puntos del promedio
  geom_errorbar(aes(ymin = IC_inf, ymax = IC_sup), width = 0.2, color = "black") +
  labs(
    title = "Promedio del tiempo leído por la segmentación del nivel educativo (IC 95%)",
    x = "Nivel educativo (0 = bajo o nula educación, 1= educación media, 2= educación superior)",
    y = "Tiempo promedio leído"
  ) +
  theme_minimal()

anova_result <- aov(p26 ~ factor(nivel_segmentado), data = Mfinal)
summary(anova_result)

```

#intervalos confianza Actividad que desempeña
```{r}
library(tidyverse)
Actividad<-Mfinal %>%
  group_by(cond_act_segmentado) %>%
  summarise(
    n=n(),
    media=mean(p26, na.rm=TRUE) ,
    sd=sd(p26,na.rm=TRUE),
    se= sd/sqrt(n),
    t_crit=qt(0.975,df=n-1),
    cola_abajo=media-t_crit*se,
    cola_superior= media+t_crit*se
  )

ggplot(Actividad, aes(x = factor(cond_act_segmentado), y = media)) +
  geom_point(size = 3, color = "black") +  # puntos del promedio
  geom_errorbar(aes(ymin = cola_abajo, ymax = cola_superior), width = 0.2, color = "black") +
  labs(
    title = "Promedio del tiempo leído por la segmentación de la Actividad que desempeña (IC 95%)",
    x = "(0= más tiempo libre, 1= tiempo libre equilibrado, 2= menor tiempo libre)",
    y = "Tiempo promedio leído"
  ) +
  theme_minimal()


annova<- aov(p26 ~ factor(cond_act_segmentado),data=Mfinal)
summary(annova)

leveneTest
shapiro.test(annova$residuals)
kruskal.test(p26 ~ as.factor(cond_act_segmentado), data = ata)
```
