---
title: "Etapa 2_Grafica (S)"
output: html_document
---
#Gráficas de libros leidos y tiempo seccionados 

```{r}
library(tidyverse)
library(here)

Mfinal = read.csv("DATA_NEW.csv")

```

#Vamos a hacer las gráficas de tiempo leido vs libros leidos y los vamos a segmentr entidad  para ver si esto hace una diferencia en lo que una persona lee.La entidades la vamos a dividir por regiones; Norte, Centro y Sur (con esto podemos evitarnos hacer as desviaciones estandars de los datos que queremos segmentar)

#Entidad; Grafica de distribucion de todas la entidad
```{r}
library(dplyr)
library(ggplot2)

# -----------------------
# 1️⃣ Tabla de mapeo
# -----------------------
clave_region <- data.frame(
  entidad = as.character(1:32),  # convertir a character
  region  = c(
    "Centro","Norte","Norte","Sur","Norte","Sur","Sur","Norte",
    "Centro","Norte","Centro","Sur","Centro","Sur","Centro","Centro",
    "Centro","Norte","Norte","Sur","Sur","Centro","Sur","Norte",
    "Norte","Norte","Sur","Norte","Centro","Sur","Sur","Norte"
  ),
  stringsAsFactors = FALSE
)

# -----------------------
# 2️⃣ Asegurar que Mfinal$entidad sea character
# -----------------------
Mfinal$entidad <- as.character(Mfinal$entidad)

# -----------------------
# 3️⃣ Join con el mapa de regiones
# -----------------------
Mfinal <- Mfinal %>%
  left_join(clave_region, by = "entidad")

# Verificar si la columna region se creó
head(Mfinal[, c("entidad","region")], 10)

```

#Grafica de distribucion para Norte, para Centro, para Sur
```{r}
palette_region <- c("Norte"="#1F77B4","Centro"="#E69F00","Sur"="#009E73")

ggplot(Mfinal, aes(x=p26, y=material_leido, color=region)) +
  geom_point(size=3, alpha=0.8) +
  scale_color_manual(values=palette_region) +
  labs(
    title="Libros leídos vs. tiempo que lee continuamente",
    subtitle="Segmentado por región del país",
    x="Tiempo que lee continuamente",
    y="Material leído",
    color="Región"
  ) +
  theme_minimal()

```

```{r}
# Filtrar Norte
ggplot(Mfinal %>% filter(region=="Norte"), aes(x = p26, y = material_leido)) +
  geom_point(color="#1F77B4", size=3, alpha=0.8) +
  labs(title="Norte", x="Tiempo que lee continuamente", y="Material leído") +
  theme_minimal()

# Filtrar Centro
ggplot(Mfinal %>% filter(region=="Centro"), aes(x = p26, y = material_leido)) +
  geom_point(color="#E69F00", size=3, alpha=0.8) +
  labs(title="Centro", x="Tiempo que lee continuamente", y="Material leído") +
  theme_minimal()

# Filtrar Sur
ggplot(Mfinal %>% filter(region=="Sur"), aes(x = p26, y = material_leido)) +
  geom_point(color="#009E73", size=3, alpha=0.8) +
  labs(title="Sur", x="Tiempo que lee continuamente", y="Material leído") +
  theme_minimal()

```

```{r}
# --- 1. Cargar librerías necesarias ---
library(tidyverse)
library(ggplot2)

# --- 2. Cargar los datos (Asegúrate que el archivo esté en tu directorio de trabajo) ---
# Si tu archivo se llama "DATA.csv", usa la siguiente línea:
datos <- read_csv("DATA_NEW.csv")

# --- 3. Limpieza y preparación de datos ---

# Convertir la variable de tiempo leído 'p26' a numérica.
# Coerceamos a NA los valores no numéricos (como los que dejaste en blanco o códigos especiales)
# El argumento na.rm = TRUE en los cálculos subsiguientes se encargará de ignorarlos.
datos <- datos %>%
  mutate(tiempo_leido_min = as.numeric(p26))

# --- 4. Creación de la variable 'region' ---

# Definir los códigos INEGI para cada región
norte_codes <- c(2, 3, 5, 8, 10, 19, 26, 28)
sur_codes <- c(4, 7, 12, 20, 23, 27, 30, 31)

datos <- datos %>%
  mutate(
    region = case_when(
      entidad %in% norte_codes ~ "Norte",
      entidad %in% sur_codes ~ "Sur",
      TRUE ~ "Centro" # El resto de las entidades son el Centro
    )
  )

# Convertir la nueva variable 'region' a factor para que ggplot la trate como categórica
datos$region <- factor(datos$region, levels = c("Norte", "Centro", "Sur"))

# --- 5. Cálculo de las Estadísticas por Región ---

# Función para calcular los Intervalos de Confianza (IC) al 95%
calcular_ic <- function(x) {
  # Remover NAs para el cálculo
  x <- x[!is.na(x)]

  # Si no hay datos, retornar NA
  if (length(x) == 0) {
    return(data.frame(media = NA, ic_min = NA, ic_max = NA))
  }

  media <- mean(x)
  desviacion_estandar <- sd(x)
  n <- length(x)

  # Valor Z/T para el 95% de confianza (usando t-student, más robusto)
  # qnorm(0.975) o qt(0.975, df = n - 1)
  t_critico <- qt(0.975, df = n - 1)
  margen_error <- t_critico * (desviacion_estandar / sqrt(n))

  return(data.frame(
    media = media,
    ic_min = media - margen_error,
    ic_max = media + margen_error
  ))
}

# Aplicar la función a cada región
resultados <- datos %>%
  group_by(region) %>%
  summarise(
    calcular_ic(tiempo_leido_min)
  ) %>%
  unnest(cols = c(media, ic_min, ic_max))

# Calcular la media global (para la línea de referencia)
media_global <- mean(datos$tiempo_leido_min, na.rm = TRUE)

# Imprimir resultados de la tabla
print(resultados)
print(paste("Media Global de Tiempo Leído:", round(media_global, 2)))


# --- 6. Generación de la Gráfica de Intervalos de Confianza (Similar a la imagen) ---

ggplot(resultados, aes(x = region, y = media, color = region)) +
  # Puntos que representan la media muestral
  geom_point(size = 4) +
  # Barras de error que representan el Intervalo de Confianza al 95%
  geom_errorbar(aes(ymin = ic_min, ymax = ic_max), width = 0.2, size = 1) +
  # Línea de referencia: la media global de todo el país
  geom_hline(yintercept = media_global, linetype = "dashed", color = "gray50", size = 0.8) +
  # Etiquetas y Títulos
  labs(
    title = "Tiempo Leído Promedio con Intervalos de Confianza al 95% por Región",
    subtitle = "Si los IC no se solapan, hay evidencia de diferencia estadística.",
    x = "Región Geográfica",
    y = "Tiempo Leído Promedio (Minutos/Tiempo)",
    caption = "Línea punteada: Media Global de la muestra."
  ) +
  # Estilo visual
  theme_minimal() +
  scale_color_manual(values = c("Norte" = "#1F78B4", "Centro" = "#33A02C", "Sur" = "#E31A1C")) +
  theme(legend.position = "none",
        plot.title = element_text(face = "bold"))
```

